【裁判字號】    98,上易,921
【裁判日期】    981231
【裁判案由】    偽造文書
【裁判全文】
臺灣高等法院高雄分院刑事判決         98年度上易字第921號
上  訴  人
即  被  告  甲○○
選任辯護人  邱明政律師
上  訴  人
即  被  告  乙○○
選任辯護人  柯淵波律師
上列上訴人因偽造文書案件，不服臺灣高雄地方法院98年度易字
第932 號中華民國98年9 月20日第一審判決（起訴案號：臺灣高
雄地方法院檢察署98年度偵字第12618 號），提起上訴，本院判
決如下：
    主  文
上訴駁回。
甲○○、乙○○均緩刑年，各向公庫支付新台幣伍萬元
    事  實
一、甲○○、乙○○、成年印尼女子HARSINI （中文姓名: 李金
    玲，業經臺灣高雄地方法院檢察署檢察官以98年度偵字第
    12199 號為不起訴處分確定）與真實姓名年籍不詳印尼華僑
    ＰＥＴＥＲ即綽號「蘇比」之成年男子，為使HARSINI 得以
    來台工作，共同基於使公務員登載不實文書復持以行使之犯
    意聯絡，於民國92年9 月16日，由「蘇比」在印尼地區安排
    甲○○與HARSINI 辦理假結婚登記，並於92年10月22日，持
    前開結婚證明文件向我國駐印尼台北經濟貿易代表處（下稱
    駐印尼代表處）取得認證，再由甲○○於92年11月3 日，憑
    前開經認證之結婚證明文件向高雄市左營區戶政事務所辦理
    其與HARSINI 之結婚登記，使該管公務員將此不實事項登載
    於職務上所掌之公文書即戶籍登記簿上，足生損害於戶政機
    關對於戶政管理之正確性。嗣後甲○○將所申請載有假結婚
    登記之戶籍謄本交給「蘇比」，由「蘇比」轉供HARSINI 於
    92年11月11日，持該戶籍謄本向駐印尼代表處申請入境簽證
    ，而行使之，HARSINI 遂於獲准簽證後，遂於92年12月9 日
    即自印尼搭機來台，並由乙○○前往小港機場接機，隨即媒
    介至高雄縣鳳山市等地工作。嗣HARSINI 因在台逾期停留而
    自行於98年3 月27日前往警局自首，始循線查悉上情。
二、案經台北市政府警察局大安分局報請臺灣高雄地方法院檢察
    署檢察官偵查起訴。
    理  由
壹、程序部分
    本件被告甲○○，乙○○所犯係死刑、無期徒刑、最輕本刑
    為3 年以上有期徒刑以外之罪，其於準備程序中就被訴事實
    為有罪之陳述，經法官告知簡式審判程序之旨，並聽取公訴
    人及被告之意見後，經本院依刑事訴訟法第273 條之1 第1
    項之規定，裁定由受命法官獨任進行簡式審判程序。又本件
    卷內之物證、書證等證據，依同法第273 條之2 規定，不受
    第159 條第1 項關於傳聞法則規定之限制，依法均有證據能
    力，合先敘明。
貳、實體上之認定
一、訊據被告甲○○、乙○○對上揭犯罪事實均已坦承不諱（本
    院卷151 頁），核與HARSINI 警詢供承、偵訊證述情節相符
    （警一卷6-9 頁、警二卷7-8 頁、9-12頁、偵二卷5-6 頁）
    ，復有內政部警政署之外僑入出境資料個別查詢（警一卷12
    頁）、甲○○戶籍資料查詢結果（警一卷12之1 頁）、結婚
    登記等相關文件（警一卷15-19 頁）、甲○○戶口名簿（警
    一卷19頁）、駐印尼代表處98年4 月15日印尼領字第098000
    02 160號函（警二卷27-34 頁）、駐印尼代表處98年4 月15
    日印尼領字第09800002160 號函（警二卷27-34 頁）、HARS
    INI 之指認PETER 相片（警二卷35-36 頁）外勞HARSINI 居
    留資料查詢（警二卷41頁）、HARSINI 之法務部入出境資料
    查詢（偵二卷11頁）、甲○○之法務部入出境查詢（原審一
    卷10頁）、乙○○之法務部入出境查詢（原審一卷11頁）、
    高雄市左營戶政事務所98年7 月20日高市左戶字第09800044
    17號函及其所檢附之結婚登記資料（原審一卷18-24 頁）在
    卷可按，本件事證明確，被告2 人犯行洵堪認定。
二、按行為後法律有變更者，適用行為時之法律；但行為後之法
    律有利於行為人者，適用最有利於行為人之法律，刑法第2
    條第1 項定有明文。又刑法第2 條係規範行為後法律變更所
    生新舊法律比較適用之準據法，是刑法第2 條本身雖經修正
    ，但該條文既屬適用法律之準據法，本身尚無比較新舊法之
    問題，應逕適用裁判時之刑法第2 條規定以決定適用之刑罰
    法律。再比較時應就罪刑有關之共犯、未遂犯、想像競合犯
    、牽連犯、連續犯、結合犯，以及累犯加重、自首減輕暨其
    他法定加減（如身分加減）與加減例等一切規定，綜其全部
    罪刑之結果而為比較（最高法院95年第8 次刑事庭會議決議
    參照）。查本案被告行為後，刑法業於94年2 月2 日修正公
    布，自95年7 月1 日起施行，茲就比較情形分述如下：
 （1）法定罰金刑：
      被告甲○○、乙○○2 人行為後，刑法施行法第1 條之1
      於95年6 月14日以華總一義字第09500035181 號令修正公
      布增訂。修正增訂之刑法施行法第1 條之1 規定「中華民
      國94年1 月7 日刑法修正施行後（按指95年7 月1 日），
      刑法分則編所定罰金之貨幣單位為新台幣。94年1 月7日
      刑法修正時，刑法分則編未修正之條文定有罰金刑者，自
      94年1 月7 日刑法修正施行後，就其所定數額提高為30倍
      。但72年6 月26日到94年1 月7 日新增或修正之條文，就
      其所定數額提高為3 倍。」是本件被告2 人所犯刑法第21
      4 條之法定刑有罰金刑（科或科銀元1,000 元以下），且
      為94年1 月7 日刑法修正時，刑法分則編未修正之條文定
      有罰金刑者；於刑法施行法第1 條之1 修正增訂前，其貨
      幣單位為銀元，罰金刑之提高標準應適用罰金罰鍰提高標
      準條例第1 條之規定「依法律應處罰金、罰鍰者，就其原
      定數額得提高為2 倍至10倍。」，而再依現行法規所定貨
      幣單位折算新臺幣條例第2 條規定「現行法規所定金額之
      貨幣單位為圓、銀元或元者，以新臺幣元之3 倍折算之。
      」如換算為新台幣，適用上開修正後刑法施行法第1 條之
      1 規定提高30倍，比較新舊法適用之結果，其關於法定刑
      為罰金部分之提高標準，新舊法均無不利之情形。惟被告
      行為後，刑法第33條第5 款修正規定「罰金：新臺幣1,00
      0 元以上，以100 元計算之」，與修正前刑法第33條第5
      款規定「罰金：1 元以上」不同，比較新舊法結果，以修
      正前刑法較有利於被告2 人。
 （2）共同正犯:
      被告甲○○、乙○○2 人行為時刑法第28條原規定：「二
      人以上共同『實施』犯罪之行為者，皆為共同正犯」。行
      為後該條修正為：「二人以上共同『實行』犯罪之行為者
      ，皆為共同正犯」。將舊法之「實施」修正為「實行」。
      原「實施」之概念，包含陰謀、預備、著手及實行等階段
      之行為，修正後僅共同實行犯罪行為始成立共同正犯。是
      新法共同正犯之範圍已有限縮，排除陰謀犯、預備犯之共
      同正犯。新舊法就共同正犯之範圍既因此而有變動，自屬
      犯罪後法律有變更，而非僅屬純文字修正，應有新舊法比
      較適用之問題（最高法院96年度台上字第934 號判決意旨
      參照），且依新法並較有利於被告，故應適用新法。
 （3）綜上比較，上開刑法之規定，應以修正前之刑法對被告2
      人較為有利。
 （4）緩刑宣告條文之變更：
      修正前刑法第74條第1 項第2 款原規定前受有期徒刑以上
      刑之宣告，執行完畢或赦免後，5 年以內未曾受有期徒刑
      以上刑之宣告者，得宣告緩刑，且依修正前刑法第93條第
      1 項規定，緩刑期間內得付保護管束，另於同法第75條規
      定僅須於緩刑期間內更故意犯罪、或緩刑前故意犯罪，而
      在緩刑其內受有期徒刑以上之宣告者，即可撤銷緩刑。修
      正後刑法第74條除維持前述宣告刑之限制外，另改以「未
      曾因故意犯罪受有期徒刑以上刑之宣告者」即可宣告緩刑
      ，並增列同條第2 項規定法院得課予被告一定之負擔，惟
      同法第75條則規定須行為人於「緩刑期內因故意犯他罪，
      而在緩刑期內受不得易科罰金之有期徒刑以上刑之宣告確
      定」或「緩刑前因故意犯他罪，而在緩刑期內受不得易科
      罰金之有期徒刑以上刑之宣告確定」，方得撤銷緩刑，且
      須於判決確定後6 月以內始可為之。綜此以觀，修正後刑
      法針對緩刑雖增列法院得課予被告一定義務之負擔，然此
      舉乃係協助被告於緩刑期間內徹底糾正其犯行，藉以貫徹
      緩刑宣告之目的，此外更同時放寬宣告緩刑之要件，且限
      制撤銷緩刑之要件，避免因社會非難程度較輕之過失犯、
      及惡性輕微或偶發性犯罪之行為人因此喪失改過自新之機
      會。準此，茲就修正前、後刑法關於緩刑之相關規定加以
      合併比較，本院乃認應以修正後刑法關於緩刑之規定較有
      利於被告（最高法院95年第8 次刑事庭會議結論亦採同一
      見解），故應依刑法第2 條第1 項但書，適用裁判時、即
      修正後刑法關於緩刑之相關規定作為應否宣告緩刑之依據
      。
三、核被告甲○○、乙○○辦理假結婚登記並持以記載假結婚登
    記之相關證明文件至高雄市左營戶政事務所辦理不實之戶籍
    登記，二人所為均係犯刑法第214 條之使公務員登載不實文
    書罪。被告2 人持使公務員登載不實文書後再交由綽號「蘇
    比」之男子轉交HARSINI 持以行使，其2 人使公務員登載不
    實之低度行為，應各為行使使公務員登載不實文書之高度行
    為所吸收，不另論罪。被告甲○○、乙○○2 人與HARSINI
    、「蘇比」間，就上開行使使公務員登載不實文書之犯行，
    均有犯意聯絡及行為分擔，應論以共同正犯。
四、原審認被告甲○○、乙○○均罪證明確，因而適用刑法第2
    條第1 項前段，修正前刑法第28條、第216 條、第214 條，
    刑法施行法第1 條之1 之規定，並審酌被告甲○○、乙○○
    ，共謀以假結婚方式使HARSINI 入台，妨害國家對戶政對外
    籍人士管理之正確性，並影響國民就業之機會，行為均不足
    取且均否認犯行，犯後態度不佳（惟被告甲○○、乙○○2
    人均已於本院審理時均坦承犯罪）及2 人均無嚴重犯罪紀錄
    ，素行尚可，爰各量處有期徒刑1 年4 月，並均依中華民國
    九十六年罪犯減刑條例第2 條第1 項第3 款、第7 條，各減
    為有期徒刑8 月，經核認事用法，均無不合，量刑亦屬允當
    。又本院審酌被告甲○○雖於86年間因犯傷害罪，而經原審
    法院於87年2 月3 日判處期徒刑3 月，並經本院於87年4 月
    16 日 以87年上易字第623 號判決上訴駁回確定，並已於87
    年9 月6 日執行完畢，其於5 年內未曾因故意犯罪受有期徒
    刑以上之之宣告，另被告乙○○則未有犯罪前科，此有臺灣
    高等法院被告前案紀錄表在卷可按，其2 人因一時失慮，偶
    罹刑典，信其經此偵、審程序後，均應知所警惕而無再犯之
    虞，乃認其所受宣告之刑，以暫不執行其刑為當，各併予諭
    知緩刑3 年，以啟自新。又本院考量被告2 人上開犯罪情狀
    ，認除前開緩刑之宣告外，另有賦予一定負擔之必要，併予
    諭知其2 人應各向公庫支付新台幣5 萬元，以示懲儆。
據上論斷，應依刑事訴訟法第273 條之1 、第368 條，刑法第74
條第1 項第1 款、2款、第2 項第4 款，判決如主文。
本案經檢察官陳建年到庭執行職務。
中    華    民    國    98    年    12    月    31    日
                  刑事第八庭    審判長法  官   洪兆隆
                                      法  官   郭玫利
                                      法  官   李政庭
以上正本證明與原本無異。
不得上訴。
中    華    民    國    98    年    12    月    31    日
                                      書記官   吳福連
附錄本件判決論罪科刑法條：
刑法第216條
行使第210 條至第215 條之文書者，依偽造、變造文書或登載不
實事項或使登載不實事項之規定處斷。
刑法第214條
明知為不實之事項，而使公務員登載於職務上所掌之公文書，足
以生損害於公眾或他人者，處3 年以下有期徒刑、拘役或5 百元
以下罰金。

司法院資訊處製作；財團法人民間司法改革基金會備份。
